【裁判字號】    97,台上,4555
【裁判日期】    970918
【裁判案由】    違反毒品危害防制條例
【裁判全文】
最高法院刑事判決            九十七年度台上字第四五五五號
上  訴  人  甲○○
選任辯護人  黃東熊律師
上列上訴人因違反毒品危害防制條例案件，不服台灣高等法院中
華民國九十七年七月三十一日第二審更審判決（九十六年度上更
(一)字第六七八號，起訴案號：台灣桃園地方法院檢察署九十五年
度偵字第一００四三號），提起上訴，本院判決如下：
    主  文
上訴駁回。
    理  由
按刑事訴訟法第三百七十七條規定：上訴於第三審法院，非以判
決違背法令為理由，不得為之。是提起第三審上訴，應以原判決
違背法令為理由，係屬法定要件，如果上訴理由書狀並未依據卷
內訴訟資料，具體指摘原判決不適用何種法則或如何適用不當，
或所指摘原判決違法情事，顯與法律規定得為第三審上訴理由之
違法情形，不相適合時，均應認其上訴為違背法律上之程式，予
以駁回。本件原審經審理結果，認為上訴人甲○○販賣第一級及
第二級毒品之犯行罪證明確，因而撤銷第一審之科刑判決，改判
仍依修正前刑法連續犯規定，論上訴人以共同連續販賣第一級毒
品罪，處有期徒刑九年；又共同連續販賣第二級毒品罪，處有期
徒刑五年；並分別為相關從刑之宣告，暨就主刑部分定其應執行
之刑為有期徒刑十二年。已詳敘調查、取捨證據之結果及憑以認
定犯罪事實之心證理由。並就上訴人否認犯行之供詞及其所辯各
節認非可採，詳加指駁。從形式上觀察，原判決並無足以影響判
決結果之違法情形存在。上訴意旨略以：(一)、依司法院釋字第六
三一號解釋意旨，修正前通訊保障及監察法第五條第二項規定，
未要求通訊監察書原則上應由客觀、獨立行使職權之法官核發，
而使職司犯罪偵查之檢察官與司法警察機關同時負責通訊監察書
之聲請與核發，難謂為合理、正當之程序規範，與憲法第十二條
保障人民秘密通訊自由之意旨不符。原判決認定事實所依據之各
該行動電話通訊監察紀錄，均非由法官核發，應無證據能力，原
判決將其作為認定犯罪事實之依據，即有不適用法則之違法。(二)
、證人梁信均、呂惠娟之警詢筆錄，未經檢察官在法庭中證明具
有可信之特別情況，亦無刑事訴訟法第一百五十九條之二及之三
規定之適用，應無證據能力。又關於證人梁信均、呂惠娟、廖運
傑等人於偵查中供述，並未經檢察官在法庭中證明無顯不可信之
情況，且上開三證人偵查中筆錄僅記載要旨，未逐語記載，已存
有顯不可信之情況，亦應不具有證據能力。另上訴人之辯護人於
原審一再主張應排除警詢及偵查筆錄作為認定本件犯行之依據，
惟原判決仍於理由中認定上開所引供述證據，及其餘所引用性質
為傳聞證據者，具有證據能力，而未採於審判期日中所供述者為
證據，即有適用法則不當、理由矛盾之違法。況傳聞證據原則上
不得作為證據，惟原判決竟大量依據傳聞證據認定犯罪事實，亦
有不適用法則之違法。(三)、原判決理由認定內政部警政署刑事警
察局（下稱刑事警察局）為經檢察機關選任或囑託之毒品鑑定機
關，故其出具之鑑定書具有證據能力。惟刑事訴訟法第二百零六
條係規定鑑定意見提出於法庭之方法，並非證據能力之規定，非
同法第一百五十九條第一項規定中「法律另有規定」所指之情形
，原判決有適用法則不當之違法。(四)、原判決事實記載上訴人與
綽號「大頭」之廖承啟「分別基於意圖販賣第一、二級毒品海洛
因、甲基安非他命營利之概括犯意……」，惟於理由欄中則認定
上訴人與廖承啟間，就本件犯行，有犯意聯絡及行為分擔，為共
同正犯，是原判決事實認定與理由所述有所不符，有理由矛盾之
違法。(五)、原判決附表（下稱附表）二第二至四欄均未表明販賣
毒品種類，難以認定原判決如何計算出主文所示之販賣第一、二
級毒品之所得金額。又原判決雖論列有販賣毒品所得金額，惟未
於事實欄載明上訴人取得毒品之價格、數量，以資作為上訴人有
以價差或量差營利之依據，復未於理由內說明認定上訴人具有營
利意圖之依據，均有判決不載理由之違法。(六)、上訴人僅承廖承
啟之命，代接電話後隨即將電話轉交予廖承啟，故上訴人所為屬
販賣毒品罪構成要件以外之行為，為何不得認係幫助犯而予以減
輕，原判決未說明其理由。又依證人呂惠娟所稱都是廖承啟與伊
接洽，是廖承啟交毒品予伊等語，足見上訴人於第一審供述，伊
僅係因與廖承啟在一起，偶爾幫廖承啟接電話，伊並未販賣毒品
等情，非不可採信，原判決對於上開有利於上訴人之證據，未予
採取，亦未說明不予採取之理由，俱有判決不載理由之違法。(七)
、證人梁信均、呂惠娟於警詢及第一審偵、審中，就其等分別購
買毒品之時間、次數、種類及金額等供述，均前後不一，足使人
懷疑其等證述之可信性，自不能以證人上開前後不一之證述，即
認定上訴人販賣毒品之事實，又證人呂惠娟自承曾為上訴人女友
，則其應可直接與上訴人見面交付毒品，實無須輾轉透過他人與
上訴人聯絡購買，是其於偵查中所為對上訴人不利之供述，即有
挾怨報復之可能，原判決就上開有利於上訴人，且與待證事實有
重大關係之證據，不予採納，復未說明不予採納之理由，有判決
不載理由之違法。(八)、附表一第五欄記載上訴人有於民國九十五
年四月初販賣安非他命，惟未舉出相應之證據足資證明；附表二
第一欄記載上訴人有於九十四年十一月二十日晚間十一時許，於
桃園縣中壢市某處販賣新台幣（下同）三千元海洛因、一千元甲
基安非他命之事實，惟自理由所引上訴人與證人梁信均間通訊監
察譯文內容，實不足以證明；又原判決理由未詳予說明附表二第
二、三、四欄販賣毒品之時間、地點等事項認定之基礎，亦有理
由不備、矛盾之違法。(九)、原判決援引證人梁信均與上訴人或共
犯廖承啟之通訊監察譯文為認定犯罪事實之依據，惟自所引之譯
文無法得知梁信均所稱「二支大二支小」、「我要五隻鳥」、「
我先給你三張」、「我要三隻鳥二顆蛋，我先給你一張」、「沒
有蛋喔」及上訴人所稱「那現在欠二張」、「我先拿鳥給你就好
了」、「我給你欠二張就好了，那鳥的啦」等語各係何意，亦無
法推知如何認定附表一第一至四欄所記載之事實；又依證人梁信
均於警詢所稱：「『女孩子』代表何意思我就不清楚了，因為那
是甲○○講的代號」、於第一審所稱：「我沒有買過海洛因，我
說女孩子就是海洛因是配合警察說的，我不知道女孩子是什麼」
、「（問：通話中也有提到女孩子？）我以為女孩子是安非他命
」，及梁信均於歷審中一再陳稱其未買過海洛因，亦未使用海洛
因等各語，足見原判決理由認定女孩子就是海洛因，與上開證據
即有矛盾。另原判決就上開有利於上訴人之證述，不予採納，復
未詳述不予採納之理由，亦有違法。(十)、證人呂惠娟於第一審就
其有無向上訴人購買海洛因部分，前後供述不一，且對於其係向
何人購買、由何人向上訴人購買，或依其所述係由朋友向上訴人
購買等詞，則是否已實際購買，均欠明瞭，此屬認定犯行之基本
事實，原判決未詳予審認，即認呂惠娟所為前後不一之供述僅具
細微瑕疵，仍具有憑信性，俱有不載理由之違法。又依呂惠娟與
上訴人間之通訊監察譯文，難認其有向上訴人購買海洛因，且證
人廖運傑並未親眼目睹呂惠娟向上訴人購買海洛因之犯行，則其
所為證述，就本案言，應屬傳聞證據，不能作為認定犯罪事實之
依據，惟原判決遽採上開不利於上訴人之證據為認罪基礎，而未
以呂惠娟於原審所為於上訴人有利之證述為據，復未說明不予採
取之理由，亦有理由欠備之違法。(十一)、原判決論上訴人以共同「
連續」販賣第一、二級毒品罪刑，惟毒品危害防制條例第四條第
一、二項規定之販賣第一、二級毒品罪，其構成要件性質本即預
設有基於概括犯意而反覆為數同種類行為者，應屬集合犯，其反
覆所為之數行為，並不構成數犯罪，應概括性的僅受一次評價，
論以一罪，此亦可參考鈞院二十九年上字第二一五五號判例意旨
，原判決將上訴人論以「連續犯」，即有適用法則不當之違法等
語。惟按：(一)、被告以外之人於檢察事務官、司法警察官或司法
警察調查中所為之陳述，與審判中不符時，其先前之陳述具有較
可信之特別情況，且為證明犯罪事實存否所必要者，得為證據，
刑事訴訟法第一百五十九條之二定有明文。原判決已就證人梁信
均於國道公路警察局刑事警察隊之供述，及證人呂惠娟經警於台
灣桃園女子監獄詢問時之供述，固為被告以外之人於審判外之陳
述，惟上開證人於審判外之陳述，業於第一審及原審審理程序中
，經命其等依法具結後，予上訴人及辯護人對質詰問之機會，上
訴人之反對詰問權已獲得保障。原判決已就各該證人等於警詢關
於是否向上訴人購買海洛因之供述，與審判中所證，雖有前後陳
述不符之情形，然法院審酌上開警詢筆錄作成時，較無人情施壓
或干擾，亦無不當取供之情形，客觀上應具有較可信之特別情況
，且亦為證明犯罪事實所必要，依上揭規定，其等於警詢中之證
言自有證據能力。原判決以上開證人於審判外之陳述資為論罪之
證據，既已就該先前之陳述，如何具有可信性與必要性為論斷說
明，不容任意指為違法。(二)、刑事訴訟法所規定傳聞法則之例外
，其中就被告以外之人於偵查中向檢察官所為之陳述，因檢察官
代表國家偵查犯罪時，原則上當能遵守法定程序，被告以外之人
如有具結能力，並經依法具結以擔保其係據實陳述者，依同法第
一百五十九條之一第二項規定「除顯有不可信之情況者外」，仍
得為證據。證人梁信均、呂惠娟、廖運傑於偵查中之證詞，雖屬
被告以外之人於審判外之陳述，但其等於偵查中均經具結，且依
原判決論斷所憑證據顯示，並無「顯有不可信之情況」（見原判
決第四頁，理由壹之三），原判決併採為斷罪證據，於法自非有
違誤。上訴意旨執此指摘，尚非合法之第三審上訴理由。(三)、被
告以外之人於審判外之陳述，雖不符刑事訴訟法第一百五十九條
之一至四之規定，而經當事人於審判程序同意作為證據，法院審
酌該言詞陳述或書面陳述作成時之情況，認為適當者，亦得為證
據；當事人、代理人或辯護人於法院調查證據時，知有第一百五
十九條第一項不得為證據之情形，而未於言詞辯論終結前聲明異
議者，視為有前項之同意。刑事訴訟法第一百五十九條之五定有
明文。原判決已敘明：本件除前述（即證人梁信均、呂惠娟、廖
運傑於警詢或偵查中證述）以外，其餘所引用其性質上屬傳聞證
據者，雖無符合同法第一百五十九條之一至之四之情形，惟上訴
人及其辯護人已知上述筆錄乃傳聞證據，均未於言詞辯論終結前
對該等筆錄內容聲明異議，經審酌上開供述證據資料製作時之情
況，無不當取供及證明力明顯過低之瑕疵，認以之作為證據應屬
適當，揆諸前開規定，認前揭證據資料應有證據能力之理由（見
原判決第四至五頁，理由壹之四），經核於法並無不合。上訴意
旨於原審判決後始爭執其無證據能力，並非上訴第三審之適法理
由。(四)、「八十八年七月十四日制定公布之通訊保障及監察法第
五條第二項規定：『前項通訊監察書，偵查中由檢察官依司法警
察機關聲請或依職權核發』，未要求通訊監察書原則上應由客觀
、獨立行使職權之法官核發，而使職司犯罪偵查之檢察官與司法
警察機關，同時負責通訊監察書之聲請與核發，難謂為合理、正
當之程序規範，而與憲法第十二條保障人民秘密通訊自由之意旨
不符，應自本解釋公布之日起，至遲於九十六年七月十一日修正
公布之通訊保障及監察法第五條施行之日失其效力。」固有司法
院釋字第六三一號解釋意旨可參。然該解釋係於九十六年七月二
十日公布，本件國道公路警察局於此之前依當時有效之通訊保障
及監察法第五條第二項等規定，聲請核發通訊監察書所進行通訊
監察，及其所取得通訊監察內容或衍生之證據及譯文，自屬依法
定之程序所取得，此並為上訴人及其辯護人於原審所不爭執（見
原判決第五、六頁，理由壹之五）。上訴意旨指摘上開通訊監察
書並非法官所核發，違反司法院釋字第六三一號解釋而無證據能
力云云，並非可取，不得資為合法之第三審上訴理由。(五)、刑事
訴訟法第一百五十九條第一項：「被告以外之人於審判外之陳述
，除法律有特別規定者外，不得作為證據」，其中所謂「法律有
規定」包括同法第二百零六條（詳第一百五十九條立法理由）。
故法院或檢察官依同法選任鑑定人，該鑑定人所出具之書面報告
，雖為被告以外之人於審判外所作之書面陳述，依立法意旨，仍
具證據能力。本件檢察官囑託刑事警察局對於毒品實施鑑定，該
局所提出之鑑定書自有證據能力，上訴意旨認無證據能力，自有
誤會。(六)、採證認事，乃事實審法院之職權，其對證據證明力之
判斷，如未違背經驗法則或論理法則，復已敘述其憑以判斷之心
證理由，即不能任意指為違法。上訴人販賣甲基安非他命（即附
表一所示）部分，原判決綜核上訴人供承被警當場在其所背皮包
及所駕駛自小客車車內後座喇叭箱內查獲其所有甲基安非他命共
十二包（共計淨重130.33公克），分裝夾鏈袋八十個，門號0000
000000、0000000000、0000000000號行動電話三支（未扣案），
及上訴人為逃避刑罰，於警盤查時，竟以一百萬元作為行賄之代
價，要求盤查之員警放行等情，暨證人梁信均證實向上訴人購買
甲基安非他命情節，並參酌證人梁信均與上訴人或共同正犯廖承
啟之通訊監察譯文；扣案十二包物品確為第二級毒品甲基安非他
命經鑑定無訛，有刑事警察局鑑定書可參等證據資料，憑以認定
上訴人有共同販賣甲基安非他命犯行之論據。至於上訴人販賣海
洛因部分，原判決綜核證人梁信均、呂惠娟分別證稱：向上訴人
購買海洛因，證人廖運傑於偵查中具結證述：「門號0000000000
之行動電話是以我名義申請，而由呂惠娟使用，我與她曾是男女
朋友，呂惠娟有用該行動電話與甲○○聯絡並購買毒品，我載她
購買過很多次，詳細次數不知道，……地點在觀音鄉○○○路旁
邊，永安漁港以及中壢火車站附近麥當勞」等語，並參酌證人梁
信均與上訴人；證人呂惠娟與上訴人間之通訊監察譯文等證據資
料，憑以認定上訴人有共同販賣海洛因犯行之論據。而以上訴人
所辯為卸責之詞，殊無足取，於理由內依憑調查所得之證據，詳
加指駁；並說明：１、證人呂惠娟自警詢、偵查中至第一審審理
時，針對其以電話聯絡上訴人購買海洛因，上訴人指示共同正犯
廖承啟交付毒品，交易日期約在九十五年一至三月間等基本事實
，前後陳述均無二致，僅就交易次數、價格等交易細節之陳述有
部分相左，惟其差異僅為一、二次及二、三千元而已，尚難僅以
此部分細微之瑕疵，全盤否認證人呂惠娟證言之憑信性。２、證
人呂惠娟於原審審理時復改稱：未向上訴人購買海洛因，是購買
安非他命云云；證人梁信均於第一審及原審審理時，翻異前詞，
改稱：伊只施用安非他命，沒有施用海洛因，只向上訴人購買過
安非他命，沒有購買海洛因云云，均係事後迴護之詞，不足採信
。３、上訴人及共同正犯廖承啟確有以行動電話，分別與梁信均
、呂惠娟議定價格、數量及交付之時間、地點，暨實行交付第一
、二級毒品、收受款項等分擔販賣毒品等行為，上訴人與共同正
犯廖承啟所為，核屬共同正犯在共同意思範圍內，分擔犯罪行為
之一部，而相互利用他人之行為以達犯罪之目的，應對全部所發
生之結果共同負責。所為論斷，核無違反客觀存在之證據法則。
上訴意旨任意指摘原判決有理由不備、矛盾及不適用法則之違法
云云，自非適法之第三審上訴理由。再者，原判決認定上訴人與
廖承啟間，有犯意聯絡及行為分擔，應成立共同正犯，雖原判決
犯罪事實欄未記載「共同」等文字，但依刑事訴訟法第三百零八
條之規定，有罪判決書關於犯罪事實，本得與理由合併記載，原
判決理由既敘明上訴人應成立共同正犯，其未於事實欄贅為重覆
之記載，並無違法可言。同樣情形，附表二固未記載販賣之毒品
為海洛因而欠周全，但於理由已加以說明（除其中販賣予梁信均
該次同時有甲基安非他命，見原判決第十一、二十一頁），亦不
得指為違法。(七)、原判決業於理由內說明：本件依證人梁信均、
呂惠娟所述向上訴人購買之毒品價格，因上訴人就毒品之來源，
及其向他人購買之價格為何？均因上訴人事後堅不吐實，而無從
進一步得知。惟按一般民眾普遍認知毒品之非法交易，向為政府
查禁森嚴且重罰不寬貸，衡諸常情，倘非有利可圖，絕無平白甘
冒被重罰高度風險之理，從而，舉凡其有償交易，除足反證確另
基於某種非圖利本意之關係外，通常尚難因無法查悉其買進、賣
出之差價，而諉無營利之意思，上訴人具有營利之意圖，應足認
定等旨（見原判決第十六、十七頁，理由參、一之(五)）。原判決
就上訴人每次販賣毒品之數量？販入之數量及金額？其中附表二
販賣之詳細時間、地點？雖未加以具體認定，然因不影響於上訴
人犯罪之成立，即無違法可言，不容任意指摘，而資為合法之第
三審上訴理由。(八)、修正前刑法連續犯之成立，指行為人主觀上
基於一個概括之犯意，且客觀上須先後數行為，逐次實施而具連
續性，侵害數個同性質之法益，其每一前行為與次行為，依一般
社會健全觀念，在時間差距上，可以分開，在刑法評價上，各具
獨立性，每次行為皆可獨立成罪，構成同一之罪名而言；又所謂
集合犯，係指立法者所制定之犯罪構成要件中，本即預定有數個
同種類行為將反覆實行之犯罪而言。依毒品危害防制條例第四條
第一項販賣第一級毒品罪及同條第二項販賣第二級毒品罪之構成
要件文義衡之，實無從認定立法者原已預設該二項犯罪，必有數
個同種類行為將反覆實行，而具有集合犯之性質。原判決就上訴
人先後多次販賣海洛因、甲基安非他命之行為，認係分別基於數
行為之概括犯意為之，因此分別論以販賣第一級毒品及販賣第二
級毒品罪之連續犯，並加重其刑（僅就販賣第一級毒品法定刑關
於併科罰金、販賣第二級毒品法定刑關於有期徒刑及併科罰金部
分加重其刑），業已依據證據調查之結果，詳加論斷，自不容任
意指摘有適用法則不當之違法，而據為第三審上訴之合法理由。
其餘上訴意旨，經核亦係置原判決所為明白論斷於不顧，仍持已
為原判決指駁之陳詞再事爭辯，及對於事實審法院取捨證據與自
由判斷證據證明力之職權行使，徒以自己之說詞，任意指摘，難
認已符合首揭法定之第三審上訴要件。其上訴違背法律上之程式
，應予駁回。
據上論結，應依刑事訴訟法第三百九十五條前段，判決如主文。
中    華    民    國  九十七  年    九    月   十八   日
                      最高法院刑事第十庭
                          審判長法官  邵  燕  玲
                                法官  李  伯  道
                                法官  孫  增  同
                                法官  李  英  勇
                                法官  陳  東  誥
      本件正本證明與原本無異
                                      書  記  官
中    華    民    國  九十七  年    九    月  二十四  日
                                                      Ｑ


司法院資訊處製作；財團法人民間司法改革基金會備份。
